【裁判字號】    97,訴,2883
【裁判日期】    980430
【裁判案由】    償還公費
【裁判全文】
臺北高等行政法院判決
                                      97年度訴字第2883號
                              .
原      告  中正國防幹部預備學校
代  表  人  甲○○校長）住同.
                          送達.
訴訟代理人  蔡欽源律師
            林怡萱律師
被      告  丙○○
            戊○○
            己○○
共      同
訴訟代理人  徐揆智律師
            林幸慧律師
上列當事人間因償還公費事件，原告提起行政訴訟，本院判決如
下：
    主  文
原告之訴駁回。
訴訟費用由原告負擔。
    事  實
一、事實概要：被告丙○○於民國82年8 月15日入學就讀原告學
    校初級部，並於畢業後順利升讀高級部，嗣於88年4 月10日
    因不願繼續就讀而自願轉學，經原告於88年4 月19日以（88
    ）尚忍字第0993號令核定轉學在案。依被告丙○○入學時簽
    立志願書，同意倘違犯校規或依學生手冊須輔導轉學時，願
    償還在學期間除教育費用外之一切費用，被告丙○○就讀初
    級部時，被告戊○○保證願意償還被告丙○○應賠償之金額
    ，被告己○○亦就被告丙○○如有因故輔導轉學之情事，願
    償還在校期間之一切費用；至被告丙○○升讀高級部時，被
    告戊○○不僅願對丙○○違反校規之部分連帶負責，並與丁
    ○○（已歿，另裁定駁回）分別就被告丙○○如因意志不堅
    或其他原因開除學籍，或成績不及格中途退學者，擔保願負
    連帶償還其在校期間一切費用之責。故依行為時國軍各軍事
    學校轉學退學開除學生賠償費用辦法，被告丙○○、戊○○
    、己○○應連帶給付原告新台幣（下同）284,231 元整（就
    讀初級部之費用）；被告丙○○、戊○○應連帶給付原告36
    8,682 元整（就讀高級部之費用）。經原告多次催討，被告
    迄今仍未給付，遂提起本件行政訴訟。
二、兩造聲明：
（一）原告聲明：
   1、被告丙○○、戊○○、己○○應連帶給付原告284,231 元
      整，及自本起訴狀繕本送達之翌日起至清償日止，按年息
      百分之5 計算之利息。
   2、被告丙○○、戊○○應連帶給付原告368,682 元整，及自
      本起訴狀繕本送達之翌日起至清償日止，按年息百分之5
      計算之利息。
   3、訴訟費用由被告負擔。
（二）被告聲明：
   1、駁回原告之訴。
   2、訴訟費用由原告負擔。
三、兩造之主張：
甲、原告主張：
（一）「行政機關基於法定職權，為達成特定之行政上目的，於
      不違反法律規定之前提下，自得與人民約定提供某種給付
      ，並使接受給付者負合理之負擔或其他公法上對待之義務
      ，而成立行政契約關係。」本件係因公法上法律關係所定
      之契約，及因公法上原因發生之財產給付，原告自得依行
      政訴訟法第8 條第1 項規定及司法院之解釋提起本訴。
（二）次按行政程序法施行前（即90年1 月1 日前）所發生之公
      法上請求權之時效問題，倘相關法規並無特別規定，應類
      推適用民法消滅時效之規定，此觀法務部90年3 月22日（
      90）法令字第008617號函釋、最高行政法院93年判字第36
      0 號判決、97年度判字第8 號判決見解即明。
（三）再者，依司法院大法官釋字第574 號、第620 號解釋理由
      書意旨旨，法律不溯及既往之原則乃屬法治國原則之一部
      ，為憲法之基本精神，如立法者欲使新定之法秩序有溯及
      適用之效果時，即應以有特別規定者為限，同時應顧及人
      民信賴利益之保護或採取其他合理之補救措施。倘立法者
      並無特別規定，尚不得逕行將法律溯及適用。本件被告丙
      ○○係於88年4 月10日因不願繼續就讀而轉學，斯時行政
      程序法既尚未施行，依前揭實務見解，應類推適用民法第
      125 條所定15年之一般消滅時效規定。經查原告於88年4
      月19日以（88）尚忍字第0993號令核定被告丙○○轉學一
      案後，即得依國軍各軍事學校轉學退學開除學生賠償費用
      辦法、國軍各軍事學校學員生修業規則與入學保證書，請
      求被告等人賠償在校期間費用。原告對被告等人起訴時，
      距88年4 月19日既未逾15年，自無罹於消滅時效之問題。
（四）依行為時國軍各軍事學校學員生修業規則第44條第1 項規
      定：「退學之學生應依國軍各軍事學校退學開除學生賠償
      費用辦法規定辦理賠償及退學手續後，准予發給修業證明
      書及成績單。」另國軍各軍事學校轉學退學開除學生賠償
      費用辦法第1 條之規定，「國軍各軍事學校（院班）招考
      之學生報到入學後，經退學或開除學籍者，除符合本辦法
      免賠在校費用之規定外，均應賠償在校期間費用。」。是
      以，被告丙○○於88年4 月10日不願繼續就讀而轉學，並
      經原告88年4 月19日（88）尚忍字第0993號令核定在案。
      準此，被告戊○○、己○○就被告丙○○就讀初級部之費
      用，以及被告戊○○、丁○○就被告丙○○就讀高級部之
      費用，亦應負連帶賠償責任，故應分別連帶賠償被告丙○
      ○在校期間之薪餉、主副食費、服裝費、教育訓練費及補
      助費等一切費用，依上開賠償費用辦法第1 條規定核算，
      各為284,231 元與368,682 元整。原告幾經催討，被告等
      人迄未履行其賠償責任，原告爰提起本件行政訴訟。
乙、被告主張：
（一）本案之情形，因行政程序法於90年1月1日施行，自行政程
      序法施行日起算，其殘餘期間較行政程序法第131條第1項
      所定5 年時效期間為長，依民法總則施行法第18條規定意
      旨，即應自行政程序法施行日起，適用行政程序法第131
      條第1項關於5 年時效規定（最高行政法院96年判字第914
      號裁判要旨參照）。從而本件請求權，業已罹於時效而消
      滅，原告自不得提起本件訴訟。
（二）被告丙○○於82年8 月15日入學就讀初級部，由其祖父即
      丁○○（已歿）擔任監護人，被告戊○○、己○○擔任保
      證人，85年8 月升讀高級部後，續由丁○○及被告戊○○
      2 人擔任保證人。被告丙○○就讀初級部期間，並未有任
      何違反規定事項，且已順利升上高級部，因而入學保證人
      被告己○○依82年8 月14日入學保證書之規定，即無賠償
      責任可言。
（三）88年10月11日，丁○○收到原告以中正預校郵局第117 號
      存證信函，要求丁○○於文到1 週內至校辦理償還在校金
      額652,913 元整手續時，頓感錯愕與不解，經輾轉詢問始
      知被告丙○○已於半年前（88年4 月15日）辦理自願轉學
      離校。丁○○旋於88年10月17日以中壢27支局第116 號存
      證信函，請原告審究下列情形後函覆：1 、丙○○轉學原
      因？現就讀何校？2 、由何人辦理轉學手續？3 、何以半
      年後才通知？4 、聲明在監護人未知悉情形下，任由未成
      年人離校，進而要求償還在校金額，無法接受，且對被告
      丙○○離校後暨未與家人聯絡，恐有意外表達原告應負之
      法律責任。迄今原告並未就上列事項回覆且無任何信息，
      事隔十年後，突又收到本起訴狀，就與十年前一樣深感錯
      愕與不解原告處事之草率。被告丙○○平時鮮少與家人聯
      絡，在未徵得家人同意下，擅自辦理轉學離校，因恐家人
      責怪，離校後即不知去向，及至被告丙○○服兵役後，得
      知丁○○摔斷腿住院開刀，始偶與被告戊○○聯絡探望爺
      爺病況，經詢問才知係由其生母陳秀月至預校辦理轉學手
      續。
（四）依國防部94年1 月24日睦睽字第0940000378號令頒：「軍
      事學校預備學校軍費生賠償公費待遇及津貼作業要點」規
      定：「各軍事學校預備學校（以下簡稱學校）轉學、退學
      、開除學籍軍費生賠償在校期間所受領公費待遇及津貼（
      以下簡稱在校費用）作業方式與程序... 參、執行要點：
      第四條、軍費生經核定轉學、退學或開除學籍者，應通知
      法定代理人及保證人，並填具離校切結書後離校，未成年
      者應由法定代理人簽具。第九條、學校發布轉學、退學、
      開除學籍文令，應發副本通知賠償義務人。第十條、法定
      代理人拒絕到校辦理離校手續，學校應以雙掛號函文或存
      證信函催告，若法定代理人仍拒絕來校處理，對已成年學
      生由學生同意下逕行辦理離校手續後離校，對未成年學生
      應指派隊職幹部護送返家，並協請鄰、里長或警員見證記
      錄」。又依民法第1094條規定，被告丙○○出生後約4 個
      月，其生父孫金柱因車禍成植物人後病逝，其生母陳秀月
      在其父車禍成植物人後不久即離家，並在其父病逝後改嫁
      ，其父母均不能行使、負擔對於未成年子女之權利義務，
      被告丙○○則由孫金柱之父即丁○○與大姐即被告戊○○
      負責照顧，丁○○應為法定監護人亦為法定代理人。原告
      於作業上均未依「軍事學校預備學校軍費生公費待遇津貼
      發給及賠償辦法」，任意讓未成年人被告丙○○離校。在
      被告丙○○離校後亦未依第9 條發布轉學、退學、開除學
      籍文令，應發副本通知賠償義務人，在監護人不知被告丙
      ○○已離校情況下，原告半年後始寄存證信函要求丁○○
      於文到1 週內至校辦理離校手續，並償還在校金額652,91
      3 元整，實已罔顧監護人存在與權利。原告所稱幾經催討
      ，被告迄未履行其賠償責任一節，顯非事實。
    理  由
一、原告起訴主張：被告丙○○於民國82年8 月15日入學就讀原
    告學校初級部，嗣於88年4 月10日因不願繼續就讀該校高級
    部，經原告88年4 月19日（88）尚忍字第0993號令核定轉學
    在案。被告戊○○、己○○，於入學時簽訂入學志願書、保
    證書，就被告丙○○如輔導轉學時，願負連帶償還其在校期
    間（初級部）一切費用之責；被告戊○○、丁○○（已歿）
    並簽訂入學保證書，就被告丙○○如因意志不堅或其他原因
    開除學籍時，願負連帶償還其在校期間（高級部）一切費用
    之責。原告遂依行為時國軍各軍事學校退學開除學生賠償費
    用辦法第1 條之規定，請求被告丙○○、戊○○、己○○應
    連帶給付原告284,231 元；被告丙○○、戊○○連帶給付原
    告368,682 元，及均自起訴狀繕本送達之翌日起至清償日止
    ，按年息百分之5 計算之利息等語。被告則以：本件原告主
    張之公法上請求權，已罹於時效而消滅，且原告於被告丙○
    ○轉學時，未依規定通知監護人，即任令未成年人轉學，是
    其請求被告賠償在校費用，亦屬無據等語，資為置辯。
二、按行政程序法於90年1 月1 日施行後，其第131 條第1 項規
    定：「公法上之請求權，除法律有特別規定外，因5 年間不
    行使而消滅。」該時效規定，係屬實體規定，依實體從舊原
    則，行政程序法第131 條第1 項施行前，關於公法上請求權
    之行使，並無上開規定之適用，依目前實務之通說應類推適
    用民法之規定（改制前行政法院52年判字第345 號判例參照
    ），固無疑義，但行政程序法施行前成立而可行使之公法上
    請求權，依民法規定之消滅時效期間，自行政程序法施行後
    ，其殘餘期間長於5 年者，參酌民法總則施行法第18條第2
    項規定：「民法總則施行前之法定消滅時效，其期間較民法
    總則所定為長者，適用舊法，但其殘餘期間，自民法總則施
    行日起算較民法總則所定時效期間為長者，應自施行日起，
    適用民法總則。」民法債編施行法第3 條第2 項規定：「民
    法債編修正施行前之法定消滅時效，其期間較民法債編修正
    施行後所定為長者，適用修正施行前之規定。但其殘餘期間
    自民法債編修正施行日起算，較民法債編修正施行後所定期
    間為長者，應自施行日起，適用民法債編修正施行後之規定
    。」上述二項規定均係本於「適用舊法規定之時效其殘餘期
    間如長於新法之時效期間，應適用修正後新法之較短時效期
    間之規定」之立法原則。蓋立法者對於時效期間已作縮短之
    立法選擇，舊法時期所成立之請求權於新法施行後存在之期
    間自不宜長於新法之規定，否則即有背於立法者之最新立法
    裁量。公法上之請求權在行政程序法施行前成立者，其時效
    期間應類推適用民法之規定，則民法總則施行法及債編施行
    法前述有關新舊法時效期間不同時應如何處理之規定，亦應
    一併類推適用。故公法上之債權於行政程序法施行前成立而
    可行使者，自行政程序法施行後，其殘餘期間長於5 年者，
    適用行政程序法第131 條第1 項關於5 年時效期間之規定，
    自95年1 月1 日起即因時效屆滿而消滅（最高行政法院92年
    度判字第818 號判決、96年度判字第914 號判決參照）。
三、經查，被告丙○○原係原告高級部之學生，因不願繼續就讀
    ，經原告以88年4 月19日（88）尚忍字第0993號令核定轉學
    在案，被告丙○○、戊○○、己○○雖簽具入學志願書或入
    學保證書，願於被告丙○○輔導轉學、意志不堅或因其他原
    因遭開除學籍時，負連帶賠償在校期間一切費用之責等情，
    有原告所提入學志願書、入學保證書、原告88年4 月19日（
    88）尚忍字第0993號令、賠償費用統計表等件附卷可稽，然
    查，本件被告丙○○轉學之處分，既經原告以88年4 月19日
    （88）尚忍字第0993號令核定在案，原告至遲應於88年4 月
    19日起即得行使本件公費賠償請求權，依據上開說明，本件
    固可類推適用民法第125 條規定，時效期間為15年，惟公法
    上之債權於行政程序法施行前成立而可行使者，自行政程序
    法施行後，其殘餘期間長於5 年者，依類推適用民法總則施
    行法第18條第2 項之結果，應適用行政程序法第131 條第1
    項關於5 年時效期間之規定，即自95年1 月1 日起即因時效
    屆滿而消滅，茲原告遲至97年11月13日始提起本件給付訴訟
    ，有起訴狀上所蓋本院之收文戳可稽，揆諸前開說明，原告
    之請求權顯因時效完成而消滅。
四、從而，原告依據行政契約之法律關係，請求被告丙○○、戊
    ○○、己○○應連帶給付原告284,231 元；被告丙○○、戊
    ○○應連帶給付原告368,682 元，併均自起訴狀繕本送達之
    翌日起至清償日止，按年息百分之5 計算之利息，為無理由
    ，應予駁回。
據上論結，本件原告之訴為無理由，爰依行政訴訟法第98條第1
項前段，判決如主文。
中    華    民    國    98    年    4     月    30    日
                   臺北高等行政法院第七庭
                             審判長法  官  林樹埔
                                   法  官  蕭忠仁
                                   法  官  劉穎怡
上為正本係照原本作成。
如不服本判決，應於送達後20日內，向本院提出上訴狀並表明上
訴理由，如於本判決宣示後送達前提起上訴者，應於判決送達後
20日內補提上訴理由書（須按他造人數附繕本）。
中    華    民    國    98    年    4     月    30    日
                                   書記官  林苑珍


司法院資訊處製作；財團法人民間司法改革基金會備份。
